【裁判字號】    91,家訴,98
【裁判日期】    950607
【裁判案由】    返還所有物
【裁判全文】
臺灣板橋地方法院民事判決              91年度家訴字第98號
原      告  庚○○
法定代理人  戊○○
訴訟代理人  洪戩穀    律師
被      告  丁○○
訴訟代理人  陳正旻    律師
複 代 理人  己○○
上列當事人間請求返還所有物事件，本院判決如下：
    主      文
原告之訴暨假執行之聲請均駁回。
訴訟費用由原告負擔。
    事      實
壹、原告方面
    一聲明：
      (一)被告應給付原告新台幣三百四十萬元及自起訴狀繕本送
        達翌日起至清償日止，按年息百分之五計算之利息。
      (二)被告應將如附表一、二所示之勞力士鑽錶及鑽戒原告。
      (三)訴訟費用由被告負擔。
      (四)請准供擔保宣告假執行。
    二陳述：
      (一)原告係訴外人陳聖義（已歿）與原告法定代理人戊○○
        於民國七十八年一月二十三日所生之非婚生子女，惟業
        經陳聖義於同日認領而為陳聖義之婚生子女。被告則為
        陳聖義之母親，亦即原告之祖母。因陳聖義已於七十九
        年四月十七日遭槍擊身亡，依民法第一千一百三十八條
        ，第一千一百三十九條等規定，原告即為陳聖義之唯一
        合法繼承人。
      (二)按繼承因被繼承人死亡而開始，民法第千一百四十七條
        定有明文；而同法第一千一百四十八條復明定：繼承人
        自繼承開始時，承受被繼承人財產上之一切權利義務。
        如上所述，原告既為陳聖義之唯一合法繼承人，則陳聖
        義生前所遺留財產，本應由原告一人單獨繼承而取得所
        有權，詎被告對於陳聖義遺留如附表所示之財物，竟自
        陳聖義死亡後，即一直據為己有至今，原告不得已爰本
        於所有物返還請求權，提起本件訴訟，訴請  鈞院判命
        被告將如附表所示之財物返還予原告，以維法紀。
      (三)茲就被告丁○○應返還原告如附表所示財物，再說明如
        下：
        附表編號一勞力士鑽錶部分
          被繼承人陳聖義生前遺留之勞力士鑽錶，經  鈞院於
          九十四年六月十日會同兩造至台北市○○○路○段一
          ○五號勞力士錶服務中心鑑定該錶真偽，兩造對系爭
          勞力士錶在鑑定後並無爭執。嗣於同年七月八日由鈞
          院再會同兩造至台北市○○○路一八○號中美當舖鑑
          定該錶價值，經中美當舖人員當場鑑價告以系爭勞力
          士錶錶帶因久載已呈鬆弛，形同報廢，僅賸殘值新台
          幣（以下同）二萬元；而錶本身所鑲鑽戒，係為人工
          添附非原錶鑽，錶面亦非原裝錶面，估值約八萬元，
          此錶市價約值十萬元。按系爭勞力士錶雖經中美當舖
          鑑價值十萬元，然如中美當舖人員所言，該錶錶帶因
          呈鬆弛形同報廢，殘值僅二萬元，若錶帶緊密則價值
          二十餘萬元，該只勞力士錶十八Ｋ金錶帶所以形同報
          廢，價值變菲，顯然來自十餘年來一直由被告丁○○
          長期持有保管所致，被告合當就其多年來長期無權佔
          有該錶，致該勞力士錶十八Ｋ金錶帶價值貶損所生之
          損失賠償原告。準此，原告主張被告若不返還原告系
          爭勞力士錶時，應賠償原告二十萬元及自起訴狀繕本
          被告之翌日起至清償日止按年息百分之五計算之利息
          。
        附表編號二鑽戒部分
          被繼承人陳聖義生前遺留之鑽戒乙枚，經  鈞院於九
          十四年四月十八日會同兩造至中華民國珠寶玉石鑑定
          所完成鑑定（含鑑價），兩造就系爭鑽戒為陳聖義所
          遺留乙節均不爭執。如前所述，原告既為被繼承人陳
          聖義之唯一合法繼承人，則陳聖義所遺留系爭鑽戒乙
          枚，自應由原告一人獨自繼承取得，被告無權占有，
          應將鑽戒返還原告所有。
        附表編號三取償之退票款三十五萬元部分
          經查該退票支票之原票面金額為一百五十萬元，嗣經
          原告之法定代理人戊○○於陳聖義出殯後透過友人處
          理，最後以取償七十萬元達成協議，詎被告竟要求平
          分。
        附表編號九餐廳合夥退股金部分
          原告之法定代理人戊○○並沒有收到，是被告與原告
          之法定代理人戊○○一同到一廖姓股東之理髮店去拿
          ，被告當時即向原告之法定代理人拿取。
        附表編號十寄放委託保管金七十萬元部分
          被告雖主張如附表編號十之七十萬元，乃原告之法定
          代理人戊○○與被告於陳聖義過世後不久，兩人協議
          將其遺產中原委託丙○○代為保管之二百一十萬元分
          成三份，由原告、原告法定代理人戊○○及被告各分
          得七十萬元，是被告對於上開七十萬元現金即有所有
          權，原告自不得請求返還云云。惟如前述，原告既為
          被繼承人陳聖義之唯一合法繼承人，伊在陳聖義身故
          後因繼承而取得被繼承人陳聖義所遺留財產，依民法
          第一千零八十七條規定，即為原告之特有財產，且此
          一原告特有財產依同法第一千零八十八條第二項規定
          ，非為原告之利益不得處分。被告既稱上開七十萬元
          部份，係在被繼承人陳聖義身亡不久後，由伊與原告
          法定代理人戊○○兩人私自協議，就原應屬於原告特
          有財產中之二百一十萬元予以瓜分取得，則揆諸上開
          民法第一千零八十八條第二項規定，該項協議顯非合
          於為原告之利益至明。故被告分得該七十萬元現金，
          應屬無效，自應返還原告。
        附表編號十一板信商業銀行埔墘分行定期存款三十五
          萬元部分：
          此三十五萬元為上述陳聖義所留二百一十萬元中，由
          被告與原告法定代理人協議分歸原告取得七十萬元中
          之一部分，亦即當初此筆七十萬元款項，先由原告法
          定代理人與被告以渠二人之名義，共同將之存於板信
          商業銀行埔墘分行，惟嗣於八十九年間，曾經被告與
          原告之法定代理人向板信商業銀行埔墘分行辦理解約
          ，而由原告法定代理人領出其中三十五萬元之所餘。
          是此所餘之三十五萬元，本即屬原告所有，此亦為被
          告所不爭執或否認，既然，被告自應將之返還原告。
        附表編號九奠儀禮金五十七萬元部分：
          被告於九十三年七月十五日應訊時，已自承有從證人
          乙○○收受陳聖義生前朋友包給陳聖義之奠儀，既然
          被告坦承確有收受，合當返還原告。
    三證據：提出兩造及原告法定代理人戶籍謄本各一份、陳聖
          義除戶戶籍謄本一件、板信商業銀行埔墘分行活期存
          款交易明細表及定期存款帳戶資料明細各一份、板信
          商業銀行埔墘分行定存帳卡資料查詢表一紙為證，並
          聲請鑑定如附表一、二勞力士鑽錶、鑽戒之價值，以
          及聲請訊問證人丙○○、乙○○、甲○○、辛○○、
          陳俊安、陳瑞雄。
貳、被告方面
    一聲明：
      (一)原告之訴駁回。
      (二)訴訟費用由原告負擔。
      (三)如受不利益判決，願供擔保，請准免予假執行。
    二陳述：
      (一)伊承認原告為有繼承權。但不同意原告之請求。理由如
        下：
        關於二百一十萬元部分，伊與原告之法定代理人莊鳳
          嬌協議將之分成三份，即由伊與原告及原告之法定代
          理人戊○○各分得七十萬元。戊○○之七十萬元已由
          渠本人取走，至於歸原告取得之七十萬元，則存在板
          信商業銀行伊與戊○○兩人所共同開立之帳戶內。惟
          原告之法定代理人戊○○於九十一年間，因急需用錢
          ，業已領走三十五萬元。
        關於原告要求被告返還如附表編號一及二所示之鑽戒
          及勞力士鑽錶部分
          被告於陳聖義剛逝世當時，確曾收受戒指及手錶各乙
          只，然因該勞力士鑽錶及鑽戒既為被告之子陳聖義之
          遺物，由身為其母之被告取得，要屬合於情理，原告
          請求返還應無可取。
        關於原告主張被告應返還渠如附表編號三至編號八所
          載合計一百七十八萬元部分
          查：陳聖義所留遺產，除戒指及手錶均在伊家裡外，
          現金部分則只有丙○○拿來的二百一十萬元而已，並
          無其他款項。因被告實際上並未取得原告所述之前開
          款項分文，此僅係原告片面之詞，原告應就其此部分
          之主張為舉證。
        關於原告主張被告應返還其如附表編號十所載之現金
          七十萬元部分
          此七十萬元乃原告之法定代理人戊○○與被告於陳聖
          義過世不久，經渠二人協議將陳聖義所遺原託丙○○
          代為保管之二百一十萬元分成三份，由原告、原告之
          法定代理人戊○○及被告三人各分得七十萬元，此亦
          經原告於民國九十一年十二月三十一日補充狀第二點
          中自承。是被告對此七十萬元即有所有權，原告請求
          被告返還即無理由。
        關於原告主張被告應返還渠如附表編號十一所載存於板
          信商業銀行之定期存款三十五萬元部分
          經查：該三十五萬元乃係原告就前開二百一十萬元所
          分得七十萬元中之一部，蓋當時原告之法定代理人莊
          鳳嬌欲將原告所分得之款項一併取走，被告因恐當時
          年幼之原告權益受損，於是要求原告之法定代理人莊
          鳳嬌共同以其本人與被告之名義，將該七十萬元存於
          板信商業銀行中，約定若要領取該款項，須被告與伊
          共同出面。嗣原告之法定代理人戊○○以各種理由，
          要求被告一同至板信商業銀行，將原告所有七十萬元
          中之三十五萬元解約，由其領取，故僅餘三十五萬元
          。從而，該三十五萬元本即屬原告所有，僅因原告尚
          屬年幼，為免原告之利益遭受不法侵害，而由被告與
          原告之法定代理人戊○○協議共同保管。職是，該三
          十五萬元既係由被告與原告之法定代理人共同管理，
          則原告請求應由被告返還，即無理由。
        關於奠儀禮金部分
          因金額既無從確定，且禮金簿已遺失，再者，關於喪
          葬相關事宜，被告亦有參與辦理，且該奠儀禮金並非
          遺產，核其性質應屬親友間禮上往來之贈與，被告身
          為死者陳聖義之母，理當對該奠儀禮金有收受之合法
          權源。
        況即令果以被告確有侵害原告之繼承權，然依民法第
          一一四六條第二項規定，原告之繼承回復請求權，自
          知悉被侵害之時起，二年間不行使或自繼承開始時逾
          十年者，即告消滅。且一旦繼承回復請求權罹於時效
          消滅，真正繼承人因繼承所應取得或負擔之一切權利
          義務，亦包括的消滅。質言之，此時繼承人即喪失其
          繼承權，而由自命繼承人取得繼承權，並取得遺產之
          所有權（參最高法院七十年度台上字第一一一號判決
          ）。本件被繼承人陳聖義於七十九年四月十七日逝世
          ，至今業已經過十二年六個月之久，是故原告於陳聖
          義逝世十二年六個月後，始提起本件訴訟主張回復其
          繼承權並取回其應繼承之物，實早已罹於十年之消滅
          時效，依法即喪失繼承權，應由被告取得陳聖義之遺
          產。職是，被告自得基於原告繼承回復請求權業已罹
          於消滅時效，而為抗辯原告之請求。
        縱或不然，依民法第七百六十八條所著「以所有之意
          思，五年和平、公然占有他人之動產者，取得其所有
          權」；以及同法第九百四十四條第一項「占有人，推
          定其為以所有意思，善意、和平及公然占有者」之規
          定，本件關於附表編號一、二之「勞力士鑽錶及鑽戒
          」，與附表編號十之委託寄放保管金七十萬元部分，
          因該勞力士鑽錶及鑽戒為原告之父、被告之子陳聖義
          之遺物，於陳聖義過世後，即由被告取得，不但合於
          情理，且被告顯係基於所有之意思而為和平、公然之
          占有：另該七十萬元，原告雖主張為渠之特有財產，
          惟此一款項既係經原告之法定代理人戊○○與被告協
          議，分歸被告取得，被告自亦係基於信賴該協議有效
          ，而以所有之意思為和平、公然占有。然則，陳聖義
          此二部分遺物，自被繼承人陳聖義七十九年四月十七
          日死亡後，既經被告以所有之意思，持續以和平、公
          然方式占有滿五年，揆之上述規定，即已由被告取得
          其所有權。乃原告竟遲至陳聖義死亡後十二年六個月
          後之九十一年十月二十一日始行起訴請求被告返還各
          該鑽戒、勞力士手錶及七十萬元之保管金，自無理由
          。
      (二)綜上所陳，請駁回原告之訴，以符法治，俾維權益。
    理      由
一本件原告起訴主張渠係訴外人陳聖義之唯一合法繼承人，對於
  陳聖義生前所遺留財產，本應由伊一人單獨繼承，詎被告對於
  陳聖義遺留如附表所示之財物，竟自陳聖義死亡後，即一直據
  為己有至今，原告爰本於所有物返還請求權，提起本件訴訟，
  訴請判命被告將如附表所示之財物返還原告等語。
二被告固自認原告對於訴外人陳聖義為有繼承權之人，但不同意
  原告之請求，據渠抗辯略以：(一)關於原告要求被告返還如附表
  編號一及二所示之鑽戒及勞力士鑽錶部分，被告身為陳聖義之
  母親，由伊取得，要屬合於情理，原告應不得請求返還。(二)關
  於原告主張被告應返還渠如附表編號三至編號八所載合計一百
  七十八萬元部分，被告實際上並未取得。蓋以陳聖義所留遺產
  ，除戒指及手錶外，現金部分則只有丙○○拿來的二百一十萬
  元而已，並無其他款項。(三)關於丙○○拿來之二百一十萬元，
  經伊與原告之法定代理人戊○○協議將之分成三份，即由伊與
  原告及原告之法定代理人戊○○各分得七十萬元。戊○○之七
  十萬元已由渠本人取走，另分予原告取得之七十萬元，原本存
  入板信商業銀行伊與戊○○兩人所共同開立之帳戶內，惟原告
  之法定代理人戊○○於九十一年間，因急需用錢，業已領走三
  十五萬元，現只餘三十五萬元（即附表編號十一所載）。至於分
  歸伊取得之七十萬元（即附表編號十所示）部分，此亦為原告
  所自承，被告對之即有所有權。(四)關於奠儀禮金部分，因禮金
  簿已遺失，不但金額既無從確定，且該奠儀禮金核其性質應屬
  親友間禮上往來之贈與，並非陳聖義之遺產，被告身為死者陳
  聖義之母，理當對該奠儀禮金有收受之合法權源。(五)況即令果
  以被告確有侵害原告之繼承權，然依民法第一一四六條第二項
  規定，原告之繼承回復請求權，自知悉被侵害之時起，二年間
  不行使或自繼承開始時逾十年者，即告消滅。本件原告於陳聖
  義逝世十二年六個月後，始提起本件訴訟，揆諸上開規定，其
  繼承回復請求權，早已罹於十年之消滅時效，原告依法即已喪
  失繼承權，應由被告取得陳聖義之遺產。(六)縱或不然，本件關
  於附表編號一、二之「勞力士鑽錶及鑽戒」，與附表編號十之
  委託寄放保管金七十萬元部分，因被告均係基於所有之意思而
  為和平、公然之占有，依民法第七百六十八條所著「以所有之
  意思，五年和平、公然占有他人之動產者，取得其所有權」之
  規定，業已經被告取得其所有權。乃原告竟遲至陳聖義死亡後
  十二年六個月後之九十一年十月二十一日始行起訴請求被告返
  還，自無理由等情。
三經查：
  (一)關於原告主張渠為訴外人陳聖義與其法定代理人戊○○所生
    非婚生子女，惟於出生同日即已經陳聖義認領，而陳聖義則
    於七十九年四月十七日遭槍擊死亡，渠為陳聖義唯一之合法
    繼承人之事實，業據渠提出兩造及原告法定代理人戶籍謄本
    各一份、陳聖義除戶戶籍謄本一件為證，即被告亦自認原告
    對陳聖義為有繼承權，是原告此部分之主張堪信真正。
  (二)其次，關於原告主張被告應返還渠如附表所示財物部分，茲
    析述如下：
    關於附表編號四至編號八所載：(1)陳聖義死亡時身上所留
      現金五萬元、(2)林億禎還款五十萬元、(3)沈姓油油漆工還
      款十萬元、(4)原告生活教育基金六十萬元、(5)餐廳合夥退
      股金十八萬元部分
      原告雖指各該款項均遭被告取去占有，惟此已為被告堅決
      否認，而原告就此復始終未有提出確切證據以資佐證，是
      原告此部分主張即非有可信。（至於證人丙○○所稱：伊
      不知死者（指陳聖義）身上有何遺物，並不清楚其身上有
      無現金五萬元，更不知係由何人交被告等情，亦不足為有
      利於原告認定之依據。）
    關於附表編號九奠儀禮金部分
      姑不論原告就此部分總金額五十七萬元，並未據提出證據
      以資證明，其所言已屬可疑；況即令果如被告所自承有收
      受「乙○○」所交給用剩之奠儀禮金，惟按有關奠儀禮金
      之性質，揆諸民間習俗，核屬親友間禮上往來之贈與，要
      非死者之遺產，原告主張此部分奠儀禮金應由渠繼承，自
      無可取。矧依被告所述，該用剩之奠儀禮金既經「乙○○
      」交付給伊（此亦為原告所未爭執），足見「乙○○」有
      將該用剩奠儀贈與被告之意，原告訴請被告返還此部分款
      項，顯非有理。
    關於附表編號十一所載委託寄放保管金三十五萬元部分
      經查：
      (1)此三十五萬元，乃係原告依其法定代理人戊○○與被告
        所協議，就證人丙○○所奉還其代管原告生父陳聖義生
        前所遺留之二百一十萬元，將之分成三等份，而由原告
        取得其中七十萬元之一部。
      (2)依原告法定代理人與被告所述，當初該七十萬元係以原
        告法定代理人戊○○及被告兩人之共同名義，存於板信
        商業銀行中。惟嗣因原告之法定代理人戊○○要求，遂
        由被告與之一同至銀行，將原告所有上開七十萬元中之
        三十五萬元先行解約，由原告之法定代理人戊○○領取
        ，是故現僅餘三十五萬元。
      (3)基上得知，該筆三十五萬元本即屬原告所有，僅因原告
        尚屬年幼，為免原告之利益遭受不法侵害，而由被告與
        原告之法定代理人戊○○協議共同保管。然則，該筆三
        十五萬元既係由被告與原告之法定代理人共同管理，則
        原告請求應由被告單獨返還，即無理由。
    關於如附表三所載取償退票款三十五萬元部分
      (1)原告雖主張訴外人陳聖義執有一面額一百五十萬元遭退
        票之支票乙紙，嗣經渠法定代理人託友人出面與債務人
        協商後，取回七十萬元，詎被告竟向其要求半數之三十
        五萬元云云。惟此已為被告所極力否認，且再徵諸原告
        法定代理人戊○○於九十二年一月二十日在本院審理中
        所言，該三十五萬元係被告自上述分歸原告取得而以被
        告及原告法定代理人戊○○共同名義存於板信商業銀行
        埔墘分行之七十萬元所生之利息中提領之情節以觀，原
        告主張被告有拿走上開退票取償款七十萬元中之半數三
        十五萬元，並非實在。
      (2)雖被告自承伊確有如原告之法定代理人上揭所言，自前
        開伊與原告法定代理人戊○○為保管分歸原告取得而存
        入板信商業銀行埔墘分行之七十萬元活期存款中提領利
        息，計三十三萬九千七百元，惟此究非原告所指之退票
        取償款，且其金額與原告主張有未符。至於被告就此所
        提領之款項應否返還原告，乃屬另事，要不容原告混淆
        。
    關於附表編號一勞力士鑽錶、編號二鑽戒、編號十委託寄
      放保管金七十萬元部分
      (1)就附表編號一及二之勞力士鑽錶與鑽戒言
        上開物品乃原告生父陳聖義死後所遺留之財產，既為兩
        造所不爭執，而被告又已是認原告對陳聖義有繼承權，
        則原告對各該勞力士鑽錶及鑽戒即因繼承而取得所有，
        被告主張渠為陳聖義之母親，由伊占有各該勞力士鑽錶
        、鑽戒應屬合於情理云云，於法難謂有據。
      (2)就附表編號十之委託寄放款七十萬元言
        (甲)此七十萬元，乃係原告依其法定代理人戊○○與被告
          所協議，就證人丙○○所奉還其代管原告生父陳聖義
          生前所遺留之二百一十萬元，將之分成三等份，而由
          被告取得之其中七十萬元。
        (乙)被告雖主張此七十萬元係經由原告法定代理人與伊達
          成協議而分給伊，伊自取得此部分款項之所有云云。
          第查：此七十萬元依兩造所述，既為原告之父陳聖義
          遺產之一部，依民法第一千零八十七條規定，即為原
          告之特有財產。而依同法第一千零八十八條第二項規
          定，原告此一特有財產非為渠本人之利益不得處分，
          茲上開七十萬元部份，既係由原告法定代理人戊○○
          擅自與被告協議分予被告，則該項協議顯非合於為原
          告之利益至明，依法即不能認為有效。從而，被告所
          辯渠已因該項協議而取得七十萬元之所有權，即非的
          論。
        (丙)被告固又謂本件依證人丙○○所言：「：：：陳聖義
          有錢放在我那裡，大約二百一十萬，後來錢交給何人
          不記得了，但是當時原告及被告都在場，他們要去存
          銀行，他們說小孩子十八歲前，他們兩人共同管理這
          七十萬元，七十萬元等小孩十八歲後就給小孩子領用
          。二百一十萬元是讓他們分成三份，因為被告是陳聖
          義的母親：：：原告法定代理人當初並沒有反對：：
          ：」等情觀之，被告當初既主張其為原告父親陳聖義
          的母親，所以有權利與原告共同分這筆二百一十萬元
          ，即足見被告明顯係基於表見繼承人之地位而為之主
          張甚明。亦即被告係以真正繼承人自居之非真正繼承
          人，並就前開遺產為現實占有及行使遺產上之權利，
          且於繼承開始時，即已有此事實之存在，本件自屬侵
          害繼承權之案例無疑。乃本件被繼承人陳聖義於七十
          九年四月十七日即已死亡，而原告竟遲至陳聖義過世
          十二年六個月後，始提起本件訴訟，主張取回其應繼
          承之物，依民法第一千一百四十六條第二項「前項回
          復請求權，自知悉被侵害之時起，二年間不行使而消
          滅。自繼承開始時逾十年者，亦同」之規定，原告早
          已因其繼承回復請求權罹於消滅時效而喪失繼承權，
          反應由被告取得陳聖義繼承人之地位，故被告自得拒
          絕原告之請求云云。惟查：
          1.按繼承回復請求權與個別物上返還請求權，通說均
            認係屬真正繼承人分別獨立而併存之權利。本件原
            告所主張之訴訟標的法律關係乃係所有物返還請求
            權，而非被告所謂之繼承回復請求權，被告上述抗
            辯顯與原告之主張無涉，要屬風馬牛不相及之事也
            。
          2.況所謂「繼承權之侵害」，無論其侵害之時間係發
            生於繼承開始時，抑或繼承原因事實發生後，總須
            以被侵害之繼承人有無被他人否認其繼承資格，並
            排除其對繼承財產之占有管理或處分為斷。本件如
            前所述，被告既已是認原告對陳聖義為有繼承權之
            人，足見原告繼承人之資格並未遭被告否認，此與
            上揭所謂繼承權被侵害之情形，顯然不符。是被告
            援引繼承回復請求消滅時效之規定，辯謂原告之繼
            承權早因其繼承回復請求權罹於消滅時效而告喪失
            ，被告並已因此取得陳聖義繼承人之地位，渠自得
            拒絕原告之請求云云，要屬誤解，洵無可取。
      (3)雖然，按以所有之意思，五年和平、公然占有他人之動
        產者，取得其所有權；又，占有人，推定其為以所有意
        思，善意、和平及公然占有者；民法第七百六十八條、
        第九百四十四條第一項著有規定。此即動產之時效取得
        是也。亦即物之占有人，雖原無任何法律權源，惟若以
        所有之意思，繼續占有一定期間之狀態事實，依上述法
        律規定，即得因時效而取得該占有物之所有權。其所謂
        「和平」，乃對強暴脅迫而言。即占有人取得占有，或
        保持占有，非出於法律上所不許之強暴或脅迫行為者均
        是。縱其取得占有雖屬不法，而保持占有係屬和平者，
        自保持占有之時起，仍屬和平占有。另所謂「公然」，
        乃對隱密而言。凡無圖使他人不知其占有之事實而故為
        隱密占有者，均可稱之。且此所謂之和平、公然占有，
        於未有反證之情形下，亦無須由占有人舉證。本件依兩
        造所述，被告自陳聖義七十九年四月十七日死亡後，即
        取得並持續占有上開陳聖義所遺鑽戒、鑽錶及七十萬元
        等財物，迄九十一年十月二十一日原告提起本件訴訟時
        止，已長達十二年六個月有餘，早逾越上揭法律所定五
        年之取得時效期間，被告就各該鑽戒、鑽錶及七十萬元
        即已因時效而取得其所有權，從而，原告向被告主張所
        有物返還請求權，即非有理。
四綜上所論，本件原告請求為無理由，應予駁回。又，原告之訴
  既經駁回，其所為假執行之聲請，即失所附麗，自應併予駁回
  。
五據上論結，依民事訴訟法第七十八條，判決如主文。
中    華    民    國    95    年    6     月    7     日
                              家事法庭法  官  余來炎
以上正本係照原本作成
如對本判決上訴，須於判決送達後20日內向本院提出上訴狀
中    華    民    國    96    年    1     月    15    日
                                      書記官  方佩文
附表
┌──┬──────┬──────────┬───────────┐
│編號│遺 產 項 目 │價額或金額（新台幣）│備                  註│
├──┼──────┼──────────┼───────────┤
│    │            │                    │經「香港商勞力士中心有│
│    │            │                    │限公司台灣分公司」鑑定│
│    │            │經兩造同意由「中美當│該錶之特徵：          │
│    │            │舖」鑑價，據告知：目│(一)勞力士18238 型      │
│ 一 │勞力士鑽錶  │前市面行情約值十萬元│(二)號L244899         │
│    │            │左右（錶之殘值約八萬│(三)機型：3155          │
│    │            │元，錶帶殘值約二萬元│(四)機號：0000000       │
│    │            │）。                │(五)仿冒滿天星鑽面      │
│    │            │                    │(六)外鑽圈非原裝        │
│    │            │                    │(七)其餘皆為原裝        │
├──┼──────┼──────────┼───────────┤
│    │            │                    │經中華民國珠寶玉石鑑定│
│    │            │                    │所鑑定：              │
│ 二 │鑽      戒  │約值十四萬二千元至十│(一)其重量約一．二四克拉│
│    │            │六萬一千元。        │  。                  │
│    │            │                    │(二)主石市場交易價額約十│
│    │            │                    │  三萬八千元至十五萬七│
│    │            │                    │  千元為合理。        │
│    │            │                    │(三)戒台＋碎鑽約估四千元│
│    │            │                    │  。                  │
├──┼──────┼──────────┼───────────┤
│    │            │                    │據原告法定代理人戊○○│
│    │            │                    │稱：該票款面額一百五十│
│ 三 │取償之退票款│三十五萬元。        │萬元，經伊請人與債務人│
│    │            │                    │協商後，取償七十萬元，│
│    │            │                    │惟被告要求分三十五萬元│
│    │            │                    │。                    │
├──┼──────┼──────────┼───────────┤
│    │            │                    │據原告法定代理人戊○○│
│ 四 │現        金│五萬元              │稱：此係陳聖義死亡時，│
│    │            │                    │遺留身上之現款。      │
├──┼──────┼──────────┼───────────┤
│ 五 │林億禎還款  │五十萬元            │                      │
├──┼──────┼──────────┼───────────┤
│ 六 │沈姓油漆工還│十萬元              │                      │
│    │款          │                    │                      │
├──┼──────┼──────────┼───────────┤
│    │            │                    │據原告法定代理人戊○○│
│    │            │                    │稱：被繼承人陳聖義友人│
│    │            │                    │為原告日後之生活籌資八│
│ 七 │原告生活教育│六十萬元            │十餘萬元，嗣因支付陳聖│
│    │基金        │                    │義出殯當日開銷後，剩餘│
│    │            │                    │約六十萬元，由「辛○○│
│    │            │                    │」交予被告。          │
├──┼──────┼──────────┼───────────┤
│ 八 │餐廳合夥退股│十八萬元            │                      │
│    │金          │                    │                      │
├──┼──────┼──────────┼───────────┤
│ 九 │奠        儀│五十七萬元          │                      │
├──┼──────┼──────────┼───────────┤
│    │            │                    │由陳聖義友人丙○○交還│
│    │            │                    │前受託代為保管之二百十│
│    │            │                    │萬元，經原告法定代理人│
│ 十 │委託寄放保管│七十萬元            │戊○○與被告協議，由原│
│    │金          │                    │告、被告及戊○○各取得│
│    │            │                    │七十萬元。此部分為分歸│
│    │            │                    │被告取得者。          │
├──┼──────┼──────────┼───────────┤
│    │            │                    │由陳聖義友人丙○○交還│
│    │            │                    │前受託代為保管之二百十│
│    │            │                    │萬元，經原告法定代理人│
│    │            │                    │戊○○與被告協議，由原│
│    │            │                    │告、被告及戊○○各取得│
│    │            │                    │七十萬元。此部分為分歸│
│ 十一 │委託寄放保管│三十五萬元          │原告取得，而存入由被告│
│    │金          │                    │與原告法定代理人戊○○│
│    │            │                    │在板信商業銀行埔墘分行│
│    │            │                    │所共同開立之000000- 00│
│    │            │                    │-17 帳號戶頭。嗣經原告│
│    │            │                    │法定代理人戊○○提領三│
│    │            │                    │十五萬元後之所餘。    │
└──┴──────┴──────────┴───────────┘


司法院資訊處製作；財團法人民間司法改革基金會備份。
